【裁判字號】    98,訴,100
【裁判日期】    980806
【裁判案由】    所有權移轉登記
【裁判全文】
臺灣士林地方法院民事判決               98年度訴字第100號
原      告  甲○○○
訴訟代理人  林財生律師
被      告  乙○○
上列當事人間請求所有權移轉登記事件，本院於98年7 月23日言
詞辯論終結，判決如下：
    主      文
被告應將坐落臺北市○○區○○段二小段六五九地號土地應有部
分二三六六０分之一０六暨其上建物即門牌號碼臺北市北投區○
○○路五十九號房屋移轉登記予原告。
訴訟費用新臺幣萬肆仟肆佰柒拾貳元由被告負擔。
    事實及理由
一、原告起訴主張：坐落臺北市○○區○○段2 小段659 地號土
    地所有權持分106/23660 暨其上建物即門牌號碼臺北市北投
    區○○○ 路59號房屋（下稱系爭建物），為原告於77年間出
    資購買，並借用被告之名義為登記，而原告擬終止系爭借名
    登記契約，而以本件起訴狀繕本之送達為終止契約之意思表
    示。今起訴狀繕本業經被告於97年10月23日收受在案，是兩
    造之借名登記契約亦於斯時終止。為此，爰類推民法第541
    條第2 項規定提起本訴等語。並聲明：被告應將系爭建物移
    轉登記予原告。
二、被告則以：伊為原告之長女，兩造間並無債權債務關係存在
    。本件實係因原告不識字且不諳法律，而遭原告之次女即訴
    外人成田聖箴假借原告之名，對於本院先前所為之確定判決
    （本院97年度訴字第747 號）再行起訴，顯有違一事不再理
    之原則，原告之訴並不合法。再者，伊自77年起即登記為系
    爭建物之所有權人，而原告以伊為系爭建物原始登記人之原
    因，係避免成田聖箴之債務問題，影響原告辛苦累積之財產
    ，故原告既無法舉證證明兩造間確有借名契約存在，則伊自
    應受土地法第43條規定之保障，原告自不得請求伊返還系爭
    建物。退萬步言，縱本院認伊為系爭建物名義上登記人，兩
    造間確有借名登記契約存在，則原告之請求權亦已罹於時效
    等語資為抗辯。並聲明：原告之訴駁回。
三、本件經兩造協議後簡化爭點如下：
  甲、兩造所不爭執之事項：
    (一)系爭建物，登記所有權人為被告。
    (二)被告曾於本院97年度訴字第747 號民事訴訟事件，於97年
      6 月30日言詞辯論陳稱：「系爭建物確實是母親（即本件
      原告）購買借名登記在我的名下（即本件被告），但實際
      上是弟弟在住」（詳本院卷第156 頁、97年度訴字第747
      號民事卷）。
    (三)被告曾於本院97年度士簡調字第201 號民事事件於97年9
      月8 日調解程序陳稱：「59號房子（即本件系爭建物）登
      記在我名字（即本件被告），但是媽媽（即本件原告）出
      錢買的... 」（詳本院卷第160 頁、97年度士簡調字第20
      1 號民事卷）。
    (四)原告以本件訴狀繕本，於97年10月23日送達被告並經被告
      收受時，為終止兩造間就系爭建物之借名登記契約。
    (五)系爭建物建築完成於74年11月27日，第一次登記日期為77
      年12月28日。
  乙、本件之爭點：
    (一)原告起訴是否出於原告之意？
    (二)兩造間就系爭建物是否存有借名契約關係？
    (三)承上，兩造間如有借名契約關係存在，則原告欲終止與被
      告間之借名契約，而請求被告返還系爭建物，則其請求權
      時效是否消滅？
四、經查：
（一）原告起訴是否出於原告之意？
      被告辯稱：原告不識字，伊質疑是原告之次女委任律師的
      ，而非原告本人委任。然查，原告本人於本院98年3 月5
      日言詞辯論時，本人親自到庭陳稱：「法官問原告本人：
      本件訴訟是否由你決定要提出告訴？本院在法庭上說的話
      你懂不懂？原告本人：是我自己要告的。我懂鈞院的話。
      被告在法庭上哭鬧沒有用，不要太激動，說話一句一句慢
      慢講。（原告本人代被告向鈞院道歉）」（詳本院卷第58
      頁）。是依原告本人上揭自陳內容以觀，原告起訴乃出於
      原告本人之意，自無疑義。則被告辯稱：原告起訴非出於
      原告之意，自不足採。
（二）兩造間就系爭建物是否存有借名契約關係？
  １、按請求履行債務之訴，除被告自認原告所主張債權發生原
      因之事實外，依民事訴訟法第277 條前段之規定，應先由
      原告就其主張之此項事實，負舉證之責任。若原告已盡舉
      證責任後，被告於其抗辯之事實，亦應負證明之責任。易
      言之，原告就其應為舉證事項已有相當之證明，被告欲否
      認其主張者，即不得不更舉反證，證明其反對主張之事實
      。倘被告未能提出確切之反證，則原告對其主張之事實既
      已為相當之證明，自堪信為真實。次按借名契約，顧名思
      義，係指當事人約定，一方（借名者）經他方（出名者）
      同意，而就屬於一方現在或將來之財產，以他方之名義，
      登記為所有人或其他權利人，但無使他方取得實質所有權
      或其他權利之意思。而在現行法制下，借名契約乃無名契
      約，依私法自治原則，當事人基於特定目的而訂立借名契
      約，如未違反強制規定或公序良俗，當非法所不許。次按
      ，倘權利人僅以其購買之不動產，名義上登記於他人名下
      ，該他人自始未負責管理、處分，而將該不動產之管理、
      使用、處分悉由權利人自行為之，即係側重於權利人與該
      他人間信任關係之純粹「借名登記」契約，苟其內容不違
      反強行規定或公序良俗者，該「借名登記」之無名契約，
      在性質上應與委任契約同視，除契約內容另有約定外，自
      可類推適用民法上有關委任契約之相關規定（最高法院94
      年度台上字第953 號判決參照）。
  ２、原告主張系爭建物為其所購買登記於被告名義等語，然為
      被告所否認。經查：被告曾於本院97年度訴字第747 號民
      事訴訟事件，於97年6 月30日言詞辯論陳稱：「系爭建物
      確實是母親（即本件原告）購買借名登記在我的名下（即
      本件被告），但實際上是弟弟在住」；復於本院97年度士
      簡調字第201 號民事事件於97年9 月8 日調解程序陳稱：
      「59號房子（即本件系爭建物）登記在我名字（即本件被
      告），但是媽媽（即本件原告）出錢買的... 」一事，為
      兩造所不爭執，詳上述不爭執事項(二)、(三)。則依被告所陳
      稱內容可知，系爭建物之實際所有權人為原告，兩造間就
      系爭建物確存有借名契約關係，應屬無疑，則原告主張兩
      造間就系爭建物存有借名契約關係等語，應堪信為真。
（三）承上，兩造間如有借名契約關係存在，則原告欲終止與被
      告間之借名契約，而請求被告返還系爭建物，則其請求權
      時效是否消滅？
      又借名契約，乃著重於當事人間之信任關係，性質與委任
      契約類同，業已析述如前，有關契約之終止，自應類推適
      用委任契約之相關規定。又，當事人之任何一方，得隨時
      終止委任契約。民法第549 條第1 項定有明文。而本件原
      告以本件訴狀繕本，於97年10月23日送達被告並經被告收
      受時，為終止兩造間就系爭建物之借名登記契約一事，亦
      為兩造所不爭執，詳上述不爭執事項(四)。則原告類推適用
      上揭民法第549 條第1 項規定，既於97年10月23日終止兩
      造間就系爭建物之借名登記契約，則兩造間之借名契約關
      係，自於原告終止時而消滅，被告自負有將借名登記之系
      爭建物移轉返還借名人即原告之義務。被告雖辯稱系爭建
      物於77年間即登記於伊名下，原告迄今方請求返還，請求
      權自已罹於15年時效而消滅等語。惟查，消滅時效，自請
      求權可行使時起算。民法第128 條前段定有明文。而於借
      名契約關係存續中，出名尚無移轉返還借名登記財產之義
      務，須俟借名契約關係消滅，借名人始得請求移轉返還借
      名登記之財產，出名人亦始有移轉返還之義務。是以，原
      告得請求被告移轉登記系爭建物所有權予原告，應自原告
      終止借名契約後開始起算，因原告於97年10月23日方對被
      告為終止借名契約之表示，業如上述，迄今尚未屆15年時
      效期間，被告所辯，尚無所據。
五、從而，原告類推適用委任之法律關係，訴請被告將系爭建物
    移轉登記予原告，為有理由，應予准許，並依職權確定原告
    應負擔之訴訟費用額為34,472元（第一審裁判費34,472元）
    。
六、本件判決基礎俱已臻明確，兩造其餘攻防方法及訴訟資料經
    本院審酌後，核與判決不生影響，無逐一論駁之必要，併此
    敘明。
七、訴訟費用負擔之依據：民事訴訟法第78條、第87條第1 項。
中    華    民    國    98    年    8     月    6     日
                  民事第二庭  法  官  陳梅欽
以上正本證明與原本無異。
如對本判決上訴，應於判決送達後20日內向本院提出上訴狀。
中    華    民    國    98    年    8     月    10    日
                              書記官  徐瑩書


司法院資訊處製作；財團法人民間司法改革基金會備份。
